臺灣高等法院刑事判決
110年度上訴字第3345號
上  訴  人  臺灣新北地方檢察署檢察官
被      告  胡愷芩



選任辯護人  陳柏任律師
            王聖傑律師
上列上訴人因被告詐欺等案件，不服臺灣新北地方法院110年度
金訴字第250號，中華民國110年10月7日第一審判決（起訴案號
：臺灣新北地方檢察署110年度偵字第10962號），提起上訴，本
院判決如下：
    主  文
上訴駁回。
    理  由
一、公訴意旨略以：被告甲○○依其社會生活經驗及智識程度，明
    知金融機構帳戶為個人理財重要工具，關係個人財產、信用
    表徵，且現今社會詐騙情形猖獗，詐騙集團蒐購人頭帳戶作
    為其詐欺取財供匯款之工具等新聞層出不窮，可預見將其個
    人金融機構帳戶提供給無特別信任關係之他人，將遭詐騙集
    團作為詐欺犯罪取得贓款使用，待不知情之被害民眾將受騙
    款項匯入該金融帳戶後、察覺遭騙而報警前之空檔期間，再
    操作自動櫃員機或臨櫃領款方式，儘速將帳戶內款項領出，
    故將金融機構帳戶交付他人使用後，配合提領該帳戶內之款
    項極可能是詐欺所得贓款，然被告竟基於縱所提供之帳戶被
    供作3人以上組成詐欺集團成員犯詐欺取財犯行使用及其配
    合提領帳戶內之款項極可能為詐欺犯罪所得贓款，亦不違反
    其本意，而與LINE暱稱「李傑穎」、「王鴻揚」及真實姓名
    年籍不詳詐欺集團成年成員共同基於意圖為自己不法所有，
    3人以上共同犯詐欺取財之犯意聯絡，自民國110年1月4日某
    時，將其所申辦永豐商業銀行帳號000-00000000000000號帳
    戶（下稱本案帳戶）之存摺資料，透過LINE私訊傳送予暱稱
    「王鴻揚」之真實姓名年籍不詳之成年男子，再經該名「李
    傑穎」聯繫提領款項事宜，而以此方式容任他人將本件帳戶
    作為詐欺取財之人頭帳戶使用。嗣該所屬詐欺集團成員於11
    0年1月6日下午1時50分許，撥打電話予告訴人甲○○，佯稱為
    告訴人之姪女、需錢孔急等不實訊息，致告訴人陷於錯誤，
    而於110年1月6日下午2時48分許，在高雄市○○區○○○路000號
    高雄市第三信用合作社，匯款新臺幣（下同）28萬元至本案
    帳戶，再由「李傑穎」指示被告於同日下午3時21分許，在
    新北市○○區○○路0段000號之永豐銀行東板橋分行臨櫃提領25
    萬元、以ATM提領3萬元後，再至新北市○○區○○路0段000號2
    樓麥當勞內，當面交付予「李傑穎」所指定之真實姓名年籍
    不詳名為「陳明安」之人，以此方式掩飾、隱匿詐騙犯罪所
    得之去向。因認被告涉犯刑法第339條之4第1項第2款之3人
    以上共同詐欺取財罪嫌及洗錢防制法第14條第1項之一般洗
    錢罪嫌等語。
二、犯罪事實應依證據認定之，無證據不得認定犯罪事實；不能
    證明被告犯罪者，應諭知無罪之判決，刑事訴訟法第154條
    第2項、第301條第1項分別定有明文。又認定犯罪事實所憑
    之證據，雖不以直接證據為限，間接證據亦包括在內，然無
    論何者，其為訴訟上之證明，須於通常一般之人均不致有所
    懷疑，而得確信其為真實之程度者，始得據為有罪之認定，
    倘檢察官提出之證據，不足為被告有罪之積極證明，或其指
    出證明之方法，無從說服法院以形成被告有罪之心證，基於
    無罪推定之原則，自應為被告無罪判決之諭知（最高法院76
    年度台上字第4986號、92年度台上字第128號判決意旨參照
    ）。再如非基於自己自由意思而係因遭詐欺等原因而提供金
    融帳戶之人，因無犯罪之意思，亦非認識收受其金融帳戶者
    將會持以對他人從事詐欺取財，則其單純受利用，尚難以詐
    欺取財罪責相繩。具體而言，倘若被告因一時疏於提防、受
    騙，輕忽答應，將其帳戶提供他人使用，不能遽行推論其有
    預見詐欺取財犯罪之主觀犯意（最高法院108年度台上字第1
    15號判決意旨參照）。
三、公訴人認被告涉犯上開罪嫌，係以被告於警詢及偵查中之供
    述、告訴人於警詢之證述、本案帳戶存摺封面及明細表、告
    訴人提供之高雄市第三信用合作社匯款單、內政部警政署反
    詐騙諮詢專線紀錄表及高雄市政府警察局苓雅分局三多路派
    出所受理詐騙帳戶通報警示簡便格式表，為主要論據。
四、訊據被告固坦承有如公訴意旨所述提供本案帳戶之存摺資料
    予「王鴻揚」後，再依「李傑穎」指示出面提領告訴人所匯
    入之28萬元，並轉交「陳明安」等事實，惟堅詞否認有何3
    人以上共同詐欺取財及一般洗錢犯行，辯稱：我不認識「李
    傑穎」，我因欠親友28萬元，親友急需用錢要我快點還錢，
    因自己信用不佳，導致銀行沒有貸款下來，後來因看到OK忠
    訓國際公司有幫人協助貸款，我從網路得知，才與「李傑穎
    」、「王鴻揚」聯繫，「王鴻揚」說看到我申請網路貸款，
    說可以協助我貸得款項，我不知作業流程，也沒辦過貸款業
    務，當下並未認清是詐騙或真實貸款流程，對方要求我配合
    金流帳務、美化帳務、培養信用才能貸得款項，所以才匯款
    我的戶頭，且係該公司的錢，所以要我提領還給公司，並交
    付給公司指定之人「陳明安」等語。被告之選任辯護人則以
    ：被告雖已42歲並有工作經驗，然其於109年2月間遭詐騙28
    萬元，足見其警覺性差，本案詐騙集團手法精密，一般人非
    無可能遭受詐騙，且詐騙集團以為人辦理貸款之手法，司法
    上並非罕見，被告於經濟拮据下，警覺性下降，進而遭詐騙
    並配合提款，實欠缺詐騙及洗錢之故意，況詐騙集團交付載
    有「OK忠訓國際」之收據予被告，益見被告確實受騙等語置
    辯。
五、經查：
  ㈠被告於110年1月4日某時，透過LINE私訊將本案帳戶之存摺資
    料傳送予「王鴻揚」，嗣「王鴻揚」所屬詐欺集團成員於同
    年月6日下午1時50分許，撥打電話予告訴人，並佯稱為告訴
    人之姪女、需錢孔急等不實訊息，致告訴人陷於錯誤，於同
    日下午2時48分許，在上址高雄市第三信用合作社匯款28萬
    元至本案帳戶，再由被告依「李傑穎」指示，於同日下午3
    時21分許，在上址永豐銀行東板橋分行臨櫃提領25萬元、以
    ATM提領3萬元後，復至上址麥當勞內當面交予「李傑穎」指
    定之「陳明安」等情，業據被告於警詢及偵訊時供承不諱（
    110年度偵字第10962號卷〈下稱偵卷〉第8至10、61至65頁）
    ，並經證人即告訴人於警詢時證述明確（偵卷第13至14頁）
    ，且有新北市政府警察局海山分局扣押筆錄及扣押物品目錄
    表、高雄市第三信用合作社匯款申請書、告訴人提供之手機
    內通聯紀錄翻拍畫面、監視器錄影畫面擷圖、扣案物照片、
    被告手機內與「王鴻揚」、「李傑穎」之LINE對話紀錄翻拍
    照片在卷可佐（偵卷第17至21、29、31、33至35、37至42頁
    ），固可認定。
  ㈡惟觀諸被告與「王鴻揚」、「李傑穎」之LINE對話紀錄內容
    ，可見自稱業務之「王鴻揚」開始與被告對話後，即以協助
    被告整合債務為由，要求被告填覆姓名、身分證字號、出生
    年月日、戶籍地、居住地、聯絡電話、教育程度、役別、工
    作等基本資料，再要求被告傳送個人身分證、健保卡之翻拍
    照片，繼而對被告說明「流水帳作業流程」，並傳送「委託
    代付業務合約書」之翻拍照片予被告，復向被告介紹「李傑
    穎」為客戶部經理，並稱之後的作業都是由「李傑穎」安排
    等語，其後便改由「李傑穎」與被告對話，「李傑穎」遂指
    示被告操作自動櫃員機查詢本案帳戶之餘額，並回傳餘額明
    細列印單之照片，待告訴人匯款至本案帳戶後，「李傑穎」
    即要求被告分別以臨櫃、操作自動櫃員機之方式領款，事成
    後又指示被告至上址麥當勞內，將款項交予公司職員「陳明
    安」，同時先將該員之OK忠訓國際公司識別證翻拍照片傳送
    予被告過目確認，隨後被告乃依指示將款項交予「陳明安」
    ，並回傳自「陳明安」處取得之OK忠訓國際免用統一發票（
    其上有手寫「280000已收陳明安」等字）翻拍照片，是被告
    辯稱當時誤信對方為合法貸款公司即OK忠訓國際公司等語，
    已非全然無據；又依上開LINE對話紀錄內容所示，「王鴻揚
    」係以需為被告製造財力證明，始能辦得貸款之說詞取信被
    告，而順利使其配合提供本案帳戶及提領款項，更在被告與
    「陳明安」見面當場簽署「委託代付業務合約書」前，即事
    先傳送該合約書翻拍照片予被告觀看，藉此加深被告陷於錯
    誤之程度，參以被告於取得「陳明安」交付之OK忠訓國際免
    用統一發票後，仍持續與「李傑穎」討論貸款事宜，復向其
    詢問「俞先生」（按指告訴人）是否為上開公司之員工等節
    ，堪認被告確有可能遭「王鴻揚」、「李傑穎」所欺騙，而
    誤信有該辦理貸款公司之存在，始提供本案帳戶予詐欺集團
    使用，並將所提領款項交予「陳明安」，故實難遽認被告有
    3人以上共同詐欺取財及洗錢之主觀犯意（包括不確定故意
    ）。
六、檢察官上訴意旨略以：
　㈠被告雖辯稱：伊接獲自稱為忠訓國際業務「王鴻揚」之人，
    詢問伊是否有資金上的需求，因為伊需要借錢，因而後續與
    自稱客戶部經理「李傑穎」透過LINE接洽，「李傑穎」向伊
    要求列印本案帳戶之餘額明細，以便作為信用評分資料，再
    指示被告配合一定時間内提領並轉交付提領款項予「陳明安
    」等語。然上開「王鴻揚」、「李傑穎」僅為通訊軟體上之
    聯絡暱稱，是否為真實存在、是否真為被告所稱之0K忠訓國
    際公司業務及客戶部經理？一般人均可知悉該身分可能係造
    假，亦不會單純僅依據對方自稱之職稱或是LINE暱稱，即相
    信對方確實為該身分之人，況被告自承與「王鴻揚」、「李
    傑穎」2人均素未謀面，亦不知渠等真實姓名、年籍，只有
    以通訊軟體LINE互相聯繫過，而被告竟聽從渠等指示提供帳
    戶，加以提領不明來源之款項而交付之，是被告所辯，尚不
    合理。再者，上開被告所提供之「王鴻揚」、「李傑穎」與
    其之通訊軟體LINE對話擷圖是否真實，亦存有疑問。
　㈡被告於案發時已年滿41歲，為心智正常之成年人，案發前亦
    有工作經驗，可知被告並非毫無社會經驗之人，又按金融機
    構帳戶事關個人財產權益之保障，而具有專屬性及私密性，
    多僅限本人交易使用，縱偶有特殊情況而同意提供自己帳户
    供他人匯入或提領款項者，亦必係與該他人具相當信賴關係
    (例如該他人為自己之未成年子女），並確實暸解其用途，
    並無任意交付予他人使用之理，而被告未曾確認「王鴻揚」
    、「李傑穎」2人之真實姓名及身分，已如上述，是「王鴻
    揚」、「李傑穎」2人顯非被告熟識、瞭解或堪令被告信任
    之人，則被告在未合理查證對方真實身分及取得帳戶使用之
    真實用途情形下，猶將自己申設之本案帳戶帳號任意提供予
    此等並不相識、暸解且非值信任之人，並依渠等指示提領款
    項後交付，顯已預見其帳戶有供他人使用作為詐欺犯罪之匯
    款工具之高度可能性。況且上述「王鴻揚」、「李傑穎」之
    人，向被告表示要『協助債務整合』、以『流水帳作業』之方式
    ，實乃製作虛假金流，目的係對銀行施以詐術，恐有詐欺銀
    行之嫌。
　㈢又邇來詐欺集團利用人頭帳戶、車手實行犯罪之案件層出不
    窮，業經報章媒體多所披露，並屢經政府及新聞為反詐騙之
    宣導，是一般具有通常智識之人，應可知有不以自己名義申
    辦金融機構帳戶及提款卡，反以各種名目向他人蒐集或取得
    、使用金融機構帳戶存簿及提款卡或委由他人以臨櫃或至自
    動付款設備方式分別多次提領金融機構帳戶款項者，多係藉
    此取得不法犯罪所得，並隱匿金融機構帳戶内資金實際取得
    人之身分，以逃避追查，此應為參與社會生活並實際累積經
    驗之一般人所熟知。被告雖辯稱其主觀上認為是在「美化」
    帳戶而製造「虛假金流」而配合之，然被告係在被害人匯入
    款項至其金融帳戶後，隨即在同一天的短時間内將款項提出
    ，這種偶有一次的匯款以及僅在一天之數分鐘内之提款行為
    ，實難謂之為合理交易「金流」，此應為被告可查悉，並可
    認知自己提供帳戶並領款交予陌生第三人，可能是有關詐騙
    之犯行。綜上所述，被告所提領者，乃係匯入自己帳戶之來
    源不明款項，實可充分體認被告認為自己即使受騙亦無所礙
    ，蓋因其只要把匯入自己帳戶之款項提出，並交付「陳明安
    」，被告自己幾乎不會蒙受損失，至多僅未能貸款而已，卻
    僅因自身急需用錢，而容任其帳戶曝於可能遭他人作為不法
    用途或詐騙他人所用之風險，亦不在意其帳戶可能會遭他人
    作為不法所用或持以詐騙他人，足徵被告提供本案帳戶並提
    領詐騙集團犯罪所得而交付款項以隱匿詐欺集團犯罪所得去
    向、所在之一部，顯然有所預見且不違背其本意。從而被告
    應有與真實姓名年籍不詳暱稱「王鴻揚」、「李傑穎」及「
    陳明安」之成年人所屬詐欺集團成員共同遂行三人以上加重
    詐欺取財並掩飾、隱匿詐欺犯罪所得、去向之犯意聯絡之不
    確定故意，是被告犯嫌堪可認定。原審判決諭知被告被訴罪
    名全部無罪，顯有違誤等語。
七、惟查：
　　被告提出其與「王鴻揚」、「李傑穎」之LINE對話紀錄內容
    證明其係與「王鴻揚」、「李傑穎」洽商協助貸款事宜，其
    雖無法證明確有「王鴻揚」、「李傑穎」其人，然被告未經
    仔細查證，輕信「王鴻揚」、「李傑穎」之言，充其量亦僅
    屬有過失而已，尚難執此遽論被告即具不確定故意。再者，
    被告為41歲之正常年輕人，既有工作經驗，又非毫無社會經
    驗之人，自知帳戶不得任意交付予他人使用，惟被告係與「
    王鴻揚」、「李傑穎」洽談後才應允提供帳務作為匯款之用
    ，並非任意交付其帳戶及金融卡或提款卡，而金融卡或提款
    卡既非在對方手中，自不得任意提領該帳戶內之款項，此與
    一般提供帳戶及提款卡之幫助詐欺模式不同，自難逕以共同
    詐欺取財罪相繩。又該帳戶他人匯入款項， 因非屬被告所
    有，被告經詐騙集團成員告知前去提領該帳戶內款項，被告
    自無拒絕之理，而帳戶內有提、存交易，自易培養信用，殊
    難苛責被告應洞悉其為詐騙手法。況對方分次提領全部匯入
    款項，亦為事理之常，被告何來置喙與查帳？本案檢察官係
    起訴被告與上開詐騙集團共犯3人以上共同詐欺取財罪及洗
    錢防制法第14條第1項之一般洗錢罪，惟其所舉證據方法，
    尚不足以證明被告與詐騙集團成員間有犯意聯絡與行為分擔
    ，自不得以被告提供帳戶及提領帳戶內款項行為，逕論被告
    即有共同犯意與犯行。要之，檢察官上訴意旨，尚乏依據，
    自不足取。
八、綜上所述，依檢察官提出之前揭證據，尚不足以使本院確信
    被告行為時主觀上對於「王鴻揚」、「李傑穎」及「陳明安
    」實際身分為詐欺集團成員一事已有認識或可預見，而仍有
    被告係受騙遭詐欺集團利用之合理懷疑存在，依上開規定及
    判決意旨，本案被告即屬犯罪不能證明。原審以不能證明被
    告犯罪，而為無罪之諭知，認事用法，核無不合，檢察官上
    訴意旨仍執前揭陳詞，為無理由，應予駁回。
據上論斷，應依刑事訴訟法第368條，判決如主文。
本案經檢察官楊唯宏提起公訴，檢察官邱稚宸提起上訴，檢察官
何明楨到庭執行職務。
中　　華　　民　　國　　110 　年　　12　　月　　23　　日
                  刑事第十九庭  審判長法　官  曾淑華
                                      法　官  陳文貴
                                      法　官  許文章
以上正本證明與原本無異。
檢察官如不服本判決，應於收受送達後20日內向本院提出上訴書
狀，惟須受刑事妥速審判法第9條限制。其未敘述上訴之理由者
，並得於提起上訴後20日內向本院補提理由書(均須按他造當事
人之人數附繕本)「切勿逕送上級法院」。
刑事妥速審判法第9條：
除前條情形外，第二審法院維持第一審所為無罪判決，提起上訴
之理由，以下列事項為限：
一、判決所適用之法令牴觸憲法。
二、判決違背司法院解釋。
三、判決違背判例。
刑事訴訟法第377條至第379條、第393條第1款之規定，於前項案
件之審理，不適用之。
                                      書記官  陳盈芝
中　　華　　民　　國　　110 　年　　12　　月　　23　　日